臺灣新北地方法院民事裁定
111年度事聲字第31號
異  議  人
即  債權人  滙永豐商業銀行股份有限公司

法定代理人    陳嘉賢
代  理  人    湯景富
相  對  人
即  債務人    洪鳳儀

代  理  人    羅文謹律師  
上列異議人對於本院民事執行處司法事務官民國111年4月25日所
為111年度司執消債清字第20號清算財團財產處分方法裁定聲明
異議，本院裁定如下：
    主  文
異議駁回。
    理  由
一、按關於更生或清算之程序，除本條例別有規定外，準用民事
    訴訟法之規定，消費者債務清理條例（下稱消債條例）第15
    條定有明文。次按當事人對於司法事務官處理事件所為之終
    局處分，得於處分送達後十日之不變期間內，以書狀向司法
    事務官提出異議。司法事務官認前項異議有理由時，應另為
    適當之處分；認異議為無理由者，應送請法院裁定之。法院
    認第一項之異議為有理由時，應為適當之裁定；認異議為無
    理由者，應以裁定駁回之，民事訴訟法第240條之4第1項前
    段、第2項、第3項亦分別定有明文。查本院民事執行處司法
    事務官於民國111年4月25日以111 年度司執消債清字第20號
    裁定就其附表編號1 至4 所示清算財團財產以相對人即債務
    人提出等值之現款以代變價為處分方法，異議人即債權人於
    111年4月29日收受該裁定，並於111年5月4日對原裁定提出
    異議，經司法事務官認其異議為無理由送請本院為裁定，核
    與上開規定相符，先予敘明。
二、異議意旨略以：㈠很多清算案件，都是債務人先就投保之人
    壽保險以保單貸款，或是故意以保單價值準備金墊繳保費，
    以掏空保單價值，再以掏空後寥寥無幾之保單價值以低價之
    現金替代終止保單之行為，債務人以營造保單價值不高之假
    象，蒙蔽法院以較低之代價贖回較高價值之人壽保險契約，
    對清算債權人不公平，此種案例已經屢屢出現。本件相對人
    向國泰人壽保險公司所投保4 筆人壽保險契約，應於72年間
    及91年間所投保，已歷數十年，所累積之保單價值準備金不
    應該只有幾百數千元，顯然相對人事先有以保單貸款或墊繳
    保費之手段刻意掏空保單價值，然後再以幾萬元之殘值換取
    幾百萬元保額之保單不解約，對異議人不公平；㈡再者，相
    對人投保之人壽保險保費已經繳清，人壽保險契約不可能解
    約，相對人純享受保險理賠利益而不用負擔保費，且人壽保
    險理賠事故之生老病死必然發生，相對人基於保險契約必然
    能受益。是相對人若要以提出等值現款以代替終止保單之方
    式清算所投保之人壽保單，則所謂之等值，不應該狹隘的以
    解約金來看，應該以人壽保險必然獲得之理賠額來看，顯然
    相對人以數萬元之代價與死亡等理賠利益相較不成比例，若
    相對人無法提高至與保險契約理賠額等值之代價現金清償，
    則異議人就不同意相對人低價價購之提議，堅持要以對保險
    契約解約換價之方式來清算受償，以免相對人濫用清算程序
    之漏洞惡意卸責。綜上，原裁定准相對人提出現金新臺幣（
    下同）7 萬400 元以替代保單之解約，因對異議人顯不公平
    ，爰依法聲明異議等語。
三、經查：
　㈠相對人以其為要保人投保於國泰人壽保險公司之有效保險契
    約共有6筆（投保始期92年4月28日、被保險人林志堅、截至
    111年3月7日之保單解約金4,552 元；投保始期89年12月20
    日、被保險人林志堅、截至111年3月7日之保單解約金55,93
    5元；投保始期106年11月21日、被保險人林志忠、截至111
    年3月7日之保單解約金870 元；投保始期106年11月24日、
    被保險人林志忠、截至111年3月7日之保單解約金9,043 元
    ，以上合稱系爭4 筆人壽保險契約；其餘2 筆係醫療險無解
    約金），上述契約無保單借款記錄等情，有國泰人壽保險公
    司111年3月25日國壽字第1110031228號函附卷可稽（參本院
    111年度司執消債清字第20號卷第17至19頁）。是相對人並
    無持保單向國泰人壽保險公司借款，異議人主張相對人顯然
    事先以保單貸款或墊繳保費之手段刻意掏空保單價值云云，
    容有誤會。
　㈡又按為使負債務之消費者得依本條例所定程序清理其債務，
    以調整其與債權人及其他利害關係人之權利義務關係，保障
    債權人之公平受償，謀求消費者經濟生活之更生及社會經濟
    之健全發展，特制定本條例。債權人會議得議決清算財團之
    管理及其處分方法、營業之停止或繼續、不易變價之財產返
    還債務人或拋棄。法院不召集債權人會議時，得以裁定代替
    其決議；但法院裁定前應將第101 條規定之書面通知債權人
    ，為消債條例第1條、第118條、第121條第1項所明定。系爭
    4筆人壽保險契約之被保險人均為相對人之2名兒子，而非相
    對人，且110年尚在繳費中，有國泰人壽保險公司111年3月2
    5日國壽字第1110031228號函附相對人保險費繳納狀況一覽
    表在卷可稽（參本院111 年度司執消債清字第20號卷第18頁
    ），故異議人主張相對人投保之系爭4筆人壽保險契約之保
    費已經繳清，該人壽保險契約不可能解約，相對人必然能受
    益云云，已非可採。另相對人以其為要保人暨被保險人而有
    保單價值準備金之保險契約，係投保於台灣人壽保險公司，
    該保單業經本院司法事務官於110年2月24日以109年度司執
    消債清字第43號裁定終止契約，且經台灣人壽保險公司提出
    案款11萬3,920 元予本院，並經本院109 年度司執消債清字
    第43號清算程序分配完畢等情，業經本院依職權調閱上開卷
    宗核閱屬實，難認相對人有異議人所指低價價購而有濫用清
    算程序漏洞之惡意卸責情事。是以，本院民事執行處司法事
    務官為保障債權人之受償利益，並兼顧相對人兒子能受系爭
    4筆人壽保險契約之保障，命相對人提出等值現款以代終止
    保險契約為處分方法，符合上開所揭消債條例之立法意旨，
    洵屬適洽，異議人指摘原裁定不當，為無理由，應予駁回。
四、據上論結，本件異議為無理由，依消債條例第15條、民事訴
    訟法第240 條之4第3 項後段，裁定如主文。
中　　華　　民　　國　　111 　年　　6 　　月　　7 　　日
                  民事第四庭法　官　莊佩頴
上為正本係照原本作成
如不服本裁定，應於裁定送達後10日內，以書狀向本院提出抗告
，並繳納抗告費新臺幣1,000元。 
中　　華　　民　　國　　111 　年　　6 　　月　　7 　　日
                            書記官　李瑞芝